【裁判字號】    89,上訴,1283
【裁判日期】    891123
【裁判案由】    偽造文書等
【裁判全文】
臺灣高等法院高雄分院刑事判決                  八十九年度上訴字第一二八三號
    上  訴  人
    即  被  告  丙○○○
    選任辯護人  陳彥勝
右上訴人因偽造文書等案件，不服臺灣屏東地方法院八十八年度訴字第六二五號，中
華民國八十九年六月二十一日第一審判決（起訴案號：臺灣屏東地方法院檢察署八十
八年度偵字第五八三一號）提起上訴，本院判決如左：
    主  文
原判決關於丙○○○部分撤銷。
丙○○○無罪。
    理  由
一、公訴意旨略以：被告丙○○○為黃汝琛之配偶，乙○○為黃汝琛與周雀育之非婚
    生子女，黃汝琛生前有感於與周雀育有六子  (乙○○排行第六)，恐死後子女教
    育、婚姻及生活經費困窘，於民國八十七年一月十七日，向乙○○索印章及身分
    證，即以其子乙○○名義在屏東市第一信用合作社開立活期儲蓄存款帳號000
    00000000000號，並告知乙○○該帳號款項供其就學及結婚所用，不
    定時會將存款匯入；詎丙○○○於同年即八十七年十一月二十一日黃汝琛死亡後
    ，因不滿丈夫將款項存於非其所出之乙○○名下，竟與戴鳳妹基於不法所有之概
    括犯意連絡，分別於同年十一月二十四日及十二月十四日，連袂至上開屏東市第
    一信用合作社，未經乙○○同意，共同持留於死者黃汝琛處專用於提存款之乙○
    ○印章，盜蓋於屏東市第一信用活期儲蓄存款取款憑條上，連續向該信用社業務
    員行使，致業務員陷於錯誤後，盜領乙○○所有之新台幣（下同）七十一萬元及
    三十萬元，並將款項存入戴鳳妹於同一金融機構之帳號，致生損害於乙○○，因
    認被告丙○○○涉有刑法第二百十六條、第二百十條之行使偽造私文書、第三百
    三十九條第一項之詐欺等罪嫌云云。
二、公訴人認被告丙○○○涉有刑法第二百十六條、第二百十條之行使偽造私文書、
    第三百三十九條第一項之詐欺等罪嫌，無非以前開起訴書所載之事實，業據告訴
    人乙○○指述綦詳，被告丙○○○亦坦承於上開時地提領款項，並將該等款項存
    入同案被告戴鳳妹名下帳號之等情不諱，復有屏東一信乙○○、戴鳳妹之活期儲
    蓄存款存摺附卷可稽，為其論據。
三、訊據上訴人即被告丙○○○堅決否認有偽造文書及詐欺之犯行，辯稱：乙○○帳
    戶之存款是伊與先生黃汝琛共同經營販賣水果賺來的，伊先生黃汝琛為分散存款
    ，避免存款過高，無法領取老農年金，才以乙○○名義存款，並非贈與乙○○，
    所以伊先生病危時將乙○○名下定存單、存摺、印章親自交給伊，交待伊存單到
    期提領出來妥善保管，因為不識字，在屏東一信無帳戶，才請戴鳳妹陪同去提款
    ，當時伊先生只說領出來，並未交待要將錢交給孩子，伊領到錢時並無私心，只
    是暫時保管，待日後與其他遺產一起處理，伊完全依照先生黃汝琛交待處理等語
    。
四、按犯罪事實應依證據認定之，無證據不得推定其犯罪事實，又不能證明被告犯罪
    者，應諭知無罪之判決，刑事訴訟法第一百五十四條、第三百零一條第一項分別
    定有明文。又刑法第三百三十九條第一項詐欺罪，除行為人主觀上有不法所有之
    意圖外，尚須施用詐術使被害人陷於錯誤，而將本人或第三人之財物交付，始足
    構成，此觀該條文自明。而刑法第二百十條之偽造私文書罪，以無制作權人而冒
    用他人名義制作該文書為構成要件，如果行為人基於他人之授權委託，即不能謂
    無制作權，自不成立該條之罪。又刑法上偽造文書罪之成立，以足生損害於公眾
    或他人為特別要件，所謂足生損害，固不以實已發生損害為必要，然亦必須有足
    以生損害之虞者，始足當之，若其僅具偽造之形式，而實質上並不足以生損害之
    虞者，尚難構成本罪。（參照最高法院四十九年度台非字第一八號判例、八十四
    年度台上字第二０六八號判決）
五、經查：
    (一)被告丙○○○配偶黃汝琛於八十七年一月十七日，經告訴人乙○○同意，以
        乙○○名義在屏東市第一信用合作社開立活期儲蓄存款帳號0000000
        0000000號，並以乙○○名義先後於八十七年六月十一日存入六個月
        定期存款三十萬元，又於同年八月十六日及同年八月二十四日分別存入三個
        月定期存款四十萬元及三十萬元，上開存摺、印章及存單均由黃汝琛保管等
        情，為被告及告訴人所不爭執，並有定期存單傳票、活期儲蓄存款存摺在卷
        可資佐證。
    (二)又被告丙○○○配偶黃汝琛借用乙○○名義開立帳戶及存款，係為分散存款
        ，以便請領老農津貼等情，亦經被告供明在卷，並經證人即黃汝琛之弟黃錫
        山、黃介山於偵查中證稱：伊二哥為將來請領老農津貼，把錢存入乙○○名
        下等語屬實 (參見偵查卷十三、十四頁）。雖告訴人指稱該帳號款項係父親
        黃汝琛生前存入供其將來就學及結婚之用云云。惟查，黃汝琛以乙○○名義
        開立帳戶及存款後，存摺、印章、存單始終由黃汝琛保管，並未曾交予告訴
        人，告訴人亦不知黃汝琛存入數額，嗣接獲利息所得扣繳憑單，經查詢始知
        上情，此為告訴人所是認，如上開帳戶存款係贈與告訴人供將來就學及結婚
        之用，何以告訴人不知存款數額，亦未保管存摺、印章、存單。且上開帳戶
        利息累積至相當數額時，黃汝琛即提領使用，其間於八十七年六月二十五日
        提領二萬元，於八十七年八月二十七日提領一萬二千元使用，亦為告訴人所
        不爭執，並有該帳戶存摺可憑，益見上開帳戶係由黃汝琛使用，其內存款並
        非贈與告訴人，否則黃汝琛何能未經告訴人同意而提領使用。參以證人即告
        訴人之大哥黃拓嘉於本院證稱：「我父親因頸動脈阻塞就醫，於八十七年十
        一月十一日，由南山醫院轉長庚醫院複診，醫生說這種情況危急，約有一個
        月存活期，如開刀尚有一線希望，後來在十一月十六日我就召集我的弟弟研
        究，決定轉送高雄榮總開刀，我父親也瞭解這種情況，於十一月十七日到高
        雄榮總，重新檢查，尚未開刀，於十一月二十一日因腦血管爆裂死亡，其間
        兄弟輪流照顧父親，父親並未提及乙○○存款問題，被告是我們的大媽，平
        常視我們如己出，也沒有私心，．．父親過世隔天大媽有對乙○○、黃景南
        說，他們的學費、結婚會幫他們張羅。」、「我有聽到我父親談老人年金的
        事情，是為了要分散存款所得，才以二個未結婚的弟弟開戶存款，因為未結
        的二個弟弟在就學中比較單純，所以才以他們名義開戶，當時我聽到的意
        思是為了分散利息所得，並沒有要贈與給這二個弟弟。」、「我父親如果這
        些錢要贈與給我的弟弟，在十一月十六日晚上，我召集兄弟討論的時候，當
        時就會存摺、印章交乙○○，而且住院期間也可以交乙○○，所以我父親並
        不是要將這些錢贈與給我弟弟。」等語（見本院八十九年十月十三日訊問筆
        錄），且衡諸常情，黃汝琛若確有將上開帳戶存款、定期存款贈與告訴人作
        為其日後就學及結婚之用，於病危時豈有未將該帳戶之存摺、印章、存單交
        予告訴人，亦未交待親屬表示此項贈與意思之理，足見上開帳戶存款係黃汝
        琛生前借用乙○○名義存入，並非贈與告訴人作為將來學費及結婚之用。雖
        證人即告訴人之三哥黃博笙於偵查中證稱：「我父親在南山醫院時，曾對我
        表示乙○○、黃景南帳戶內有存款，要供他們讀書、結婚使用。」云云，惟
        黃汝琛因頸動脈阻塞病危，但神智清醒，其間由南山醫院轉送長庚醫院，嗣
        又前往高雄榮總醫院，期間甚長，被告及告訴人及其兄弟均輪流前往照顧，
        如上開存款係供告訴人就學、結婚之用，何以未告知告訴人或其他家人？而
        僅告訴證人黃博笙，顯與常情不符，自不足採信。
    (三)又黃汝琛因頸動脈阻塞病危擬前往高雄榮總就醫前一晚，即八十七年十一月
        十六日，將乙○○名義之存摺、存單交付被告丙○○○保管，並囑其定期存
        款到期時，先提領出來保管，嗣定期存款到期後，於八十七年十一月二十四
        日及同年十二月二十四日前往屏東市第一信用合作社提領轉存，因被告不識
        字，且在該信用合作社無帳戶，乃由戴鳳妹陪同前往，並暫轉存入戴鳳妹帳
        戶，俟被告開戶後於八十八年二月九日存入被告之帳戶，此經被告供明在卷
        ，並經證人盧啟芳於偵查中到庭結證稱：「在黃汝琛進醫院的前一天，在他
        房內，我親眼見他把存摺、定存單交予丙○○○，並告訴她，定存到期要去
        領來放在身邊。」 (見偵查卷第一二頁反面)；又於原審時證稱：「（你有
        無聽到黃汝琛交待全部財產都由丙○○○處理？）我是沒有聽到關於這樣的
        話，我是有看到黃汝琛將全部存摺交給丙○○○，並向她說定存單到期才領
        ，領出來放著。」等語明確（原審卷第四四）。是前開存摺、印章、定期存
        單既係黃汝琛交付被告，並託付被告丙○○○於定期存單到期，領出存放，
        則被告持上開存摺、印章及定期存單辦理定期存款到期轉存手續，蓋用告訴
        人印章，顯係基於黃汝琛授權而為，並非無權制作，被告主觀上並無偽造之
        故意；再由告訴人於偵查中陳稱：「我收到所得稅扣繳憑單，發現有利息所
        得四萬餘元，到屏東一信查詢，才知有人盜領我的定存，但當時尚不知是被
        告二人所為，直到八十七年底被告丙○○○來質問我，為何把帳戶凍結，我
        才知道是他們所為。」（見偵查卷第六頁反面）；倘被告主觀上有偽造文書
        ，冒領告訴人存款，當無告訴人尚不知是被告所為時，主動質問告訴人為何
        凍結帳戶，自暴其犯行之理，益徵被告無犯罪之故意。從而被告依黃汝琛授
        權提領告訴人乙○○名義上開帳戶存款，屏東市第一信用合作社亦無陷於錯
        誤可言，自難以行使偽造私文書、詐欺取財罪責相繩。此外又查無其他任何
        積極之證據，足認被告有上述犯行，既不能證明被告犯罪，自應諭知無罪之
        判決。
六、原審未加詳查，遽以論處被告丙○○○偽造文書罪刑，尚有未洽，被告上訴意旨
    ，堅詞否認犯罪，指摘原判決判決不當，為有理由，自應由本院將原判決關於丙
    ○○○部分撤銷改判，並諭知無罪之判決。
七、被告戴鳳妹部分，業經原審判處無罪確定，不另論列。
據上論結，應依刑事訴訟法第三百六十九條第一項前段、第三百六十四條、第三百零
一條第一項，判決如主文。
本案經檢察官劉翼謀到庭執行職務。
中    華    民    國        八十九      年     十一     月    二十三    日
                              臺灣高等法院高雄分院刑事第一庭
                                  審判長法官  翁慶珍
                                        法官  李春昌
                                        法官  周賢銳
右甲本證明與原本無異。
如不服本判決，應於判決送達後十日內向本院提出上訴狀，其未述理由者並應於提
出上訴狀後十日內向本院補提理由書（應附繕本)。
                                      書記官  黃琳群
中    華    民    國        八十九      年     十一     月    二十八    日
                                                                      Ｈ


司法院資訊處製作；財團法人民間司法改革基金會備份。
